臺灣高等法院民事判決　　　　　　　　 96年度上易字第529號
上　訴　人 乙○○
訴訟代理人 蔡宏修律師
被 上訴 人 甲○○
訴訟代理人 郭憲文律師
上列當事人間請求返還土地事件，上訴人對於中華民國96年4 月
26日臺灣臺北地方法院95年度訴字第9850號第一審判決提起上訴
，本院於96年11月20日言詞辯論終結，判決如下：
    主  文
上訴駁回。
第二審訴訟費用新臺幣壹萬玖仟陸佰壹拾柒元由上訴人負擔。
    事實及理由
一、被上訴人起訴主張：坐落台北市○○區○○段二小段779-2
    地號土地（下稱系爭土地）為兩造及其他共有人所共有之土
    地，上訴人為系爭土地上門牌號碼為臺北市○○區○○街
    600 巷76弄101 號1 樓建物之所有權人，詎上訴人未得被上
    訴人及其他共有人之同意，亦無分管協議，竟將如附圖A 部
    分（面積15.5平方公尺）土地建造不銹鋼鐵捲門磚牆屋（下
    稱系爭建物）占為己用，排除其他共有人之使用，實係無權
    占有，為此爰依民法第821 條、第767 條規定為共有人全體
    之利益，訴請上訴人回復原狀，並將系爭建物所占用之土地
    （下稱系爭占用土地）返還被上訴人及其他共有人等語。原
    審為被上訴人全部勝訴之判決。對於上訴人之上訴，則答辯
    聲明：駁回上訴人之上訴。
二、上訴人則以：被上訴人提起本件訴訟之附圖A 部分土地上之
    系爭建物，係上訴人於民國（下同）84年向前手承買時即已
    完工如現狀使用。依70年間當時建造或買受舊式公寓集合式
    住宅之社會習慣及觀念，其他樓層房屋之買賣價金均較一樓
    房屋之買賣價金較為低廉，可認應係以較低之對價，而有同
    意一樓房屋前方空地由一樓單獨使用之意。又上開房屋竣工
    迄今已20餘年，被上訴人為原始地主，亦於上開房屋竣工後
    即遷入之原始住戶，如附圖所示A 部分之空地，為一樓住戶
    使用之情形，早於交屋後住戶遷入時即已存在，迄今已逾10
    餘年而無爭議，應足以證明當時共有人間與該屋之原始住戶
    就一樓前方空地，分歸一樓所有權人使用之分管合意，則被
    上訴人既已明知亦未反對，自應受原分管合意之拘束，當不
    得再向買受1 樓之後手即上訴人，為原分管合意之相反主張
    。又共有物分管契約並不以訂立書面為必要，倘共有人間實
    際上劃定使用範圍，對各自占有管領之部分，互相容忍，對
    於他共有人使用、收益，各自占有之土地未予干涉，即非不
    得有默示分管契約存在。茲上訴人自買受1 樓遷入後，即依
    現狀管理使用如附圖A 部分空地，被上訴人與其他共有人均
    未反對或干涉，顯見均已明示或默示上訴人有1 樓前院空地
    使用權。而上訴人於系爭占用土地設置鐵捲門及頂蓋，係為
    防盜及遮陽、遮雨之用，且系爭占用土地緊鄰上訴人所有1
    樓建物大門前，為上訴人出入所必經之地，其他共有人根本
    難有使用之機會，是以上訴人使用系爭占用土地，應屬在約
    定使用權利之範圍內，並無違反系爭占用土地之使用目的。
    本件實因上訴人不願如同其他一樓住戶同意被上訴人所提出
    之每坪新臺幣（下同）100 萬元之超高費用，買受被上訴人
    就系爭土地應有部分之要求，被上訴人始提起本訴，益見被
    上訴人有違誠信原則。茲因被上訴人之不良意圖藉機興訟，
    請求上訴人拆屋還地，對於被上訴人及其他共有人之經濟上
    目的微乎其微，然卻嚴重影響上訴人之居家安全，應屬有違
    反民法第148 條之權利濫用原則及誠實信用原則。且實務見
    解，亦認共有人間不得依民法第821 條、第767 條為主張，
    故被上訴人僅得依不當得利或侵權行為之規定解決等語，資
    為抗辯。原審判命上訴人應將坐落臺北市○○區○○段二小
    段779之2地號土地上，面積15.5平方公尺，如附圖所示Ａ部
    分之建物拆除，並將該部分坐落土地返還被上訴人及其他共
    有人之判決，上訴人不服，提起上訴，其上訴聲明為：(一)原
    判決廢棄。(二)被上訴人在第一審之訴駁回。
三、經查：坐落臺北市○○區○○段二小段779之2地號土地為兩
    造及廖欽華等共20位所有權人所共有，有土地登記謄本在卷
    可證（見95年度北調字第472 號卷第7 至12頁）。上訴人於
    前開系爭土地上有如附圖所示A 部分之系爭建物，面積15.5
    平方公尺，並經原審勘驗現場，並函請臺北市松山地政事務
    所測量在案，有勘驗測量筆錄、上開地政事務所96年1 月11
    日北市松地二字第09531992000 號函及所附之複丈成果圖附
    卷可稽（見原審卷第37頁、第43至46頁）。而系爭土地共有
    人並未就系爭土地成立分管協議書，惟共有人中之方泰彥、
    陳計炮2 人，有出具聲明同意書同意上訴人使用系爭土地，
    為兩造所不爭執，並有聲明同意書附卷可稽（見本院卷第81
    至82頁），此部分事實自堪信為真實。是兩造之爭執點厥為
    ：(1)上訴人是否就系爭土地有分管合意（無論明示或默示）
    之約定存在？(2)被上訴人是否得依民法第821 條、第767 條
    之規定，請求上訴人拆屋還地？(3)被上訴人是否有民法第
    148 條權利濫用及違反誠實信用原則之情形？茲分述如下：
（一）上訴人就系爭土地（如附圖所示Ａ部分）與共有人間並無
      明示或默示之分管合意約定存在?
１、按當事人主張有利於己之事實者，就其事實有舉證之責任，
    但法律別有規定，或依其情形顯失公平者，不在此限，民事
    訴訟法第277 條定有明文。次按所謂默示之意思表示，係指
    依表意人之舉動或其他情事，足以間接推知其效果意思者而
    言，若單純之沉默，則除有特別情事，依社會觀念可認為一
    定意思表示者外，不得謂為默示之意思表示（最高法院29年
    上字第762 號判例意旨參照）。
２、上訴人辯稱：其前手與共有人間就系爭占用土地，有101 號
    1樓前方空地之使用權分歸1樓所有權人使用之分管合意，而
    上訴人係於84年間向前手買受101 號1 樓，並繼續使用前方
    空地，被上訴人亦從未表示反對，被上訴人自應受原始住戶
    間原分管合意之拘束。且被上訴人既係原始地主及住戶，10
    餘年來均未對上訴人101 號1 樓前空地之使用情形有所爭執
    ，系爭占用土地之其他共有人亦均無異議，顯已默示同意上
    訴人使用系爭占用土地（如附圖所示A 部分）之默示分管意
    思云云。惟查：本件系爭占用土地之共有人，含兩造在內，
    共計有20人之多，上訴人於原審判決如附圖所示A 部分（面
    積15.5平方公尺）占用為使用收益，雖共有人中之陳計炮、
    方泰彥有出具聲明同意書同意上訴人使用（見本院卷第81至
    82頁之聲明同意書），除此之外，上訴人並未能就舉證證明
    其餘共有人亦有出具聲明同意書，亦未能舉證證明其與其餘
    共有人間有分管協議之存在，自不能僅憑被上訴人從未為干
    涉或反對之意思表示，或其他共有人未曾表示異議，即謂上
    訴人占有系爭占用土地為使用收益，係已得共有人全體之默
    示同意，而有默示分管契約之存在，是此部分上訴人所辯要
    無可採。
３、上訴人又辯稱在公寓大廈管理條例公布施行前之一般社會交
    易觀念，買受舊式公寓集合住宅者，通常頂樓及一樓之價格
    較其他樓層貴，他樓層購買者有以較低價格買受房屋，即可
    代表其應是以較低之對價而有同意1 樓房屋前方空地由1 樓
    住戶單獨使用之意云云。惟為被上訴人所否認，而上訴人未
    能舉證證明本件具有此種情形，況一樓與頂樓購買者與建商
    或出售者間之買賣契約關係，依債之相對性原則，亦難以之
    對抗其他共有人，是此部分，上訴人所辯亦無可採。
４、上訴人另辯稱區分所有人對共用部分亦得享有專用使用權，
    其發生之事由有二，一為基於區分所有人之同意，另一為基
    於公寓讓售契約即原始出賣人以定型化契約約定特定區分部
    分（如1 樓或頂樓）之所有人對庭院或屋頂有專用權，此部
    分性質為債權，實務上有認為倘區分所有人明知有此情形而
    買受，縱未約定，亦應視為保留專用權之默示承認，與所有
    物之約定分管相類，各區分所有權人應受拘束云云。惟為被
    上訴人所否認，上訴人亦無法舉證證明本件區分所有人間，
    於原始買受房屋時，就系爭占用土地有專用使用權約定，是
    上訴人如欲合法使用收益其所占有之土地，仍須有分管協議
    或經共有人之全體同意，方屬適法，則上訴人此部分所辯，
    即非可採。
（二）被上訴人是否得依民法第821 條、第767 條之規定，請求
      上訴人拆屋還地？
１、按所有人對於無權占有或侵奪其所有物者，得請求返還之，
    對於妨害其所有權者，得請求除去之，有妨害其所有權之虞
    者，得請求防止之；各共有人對於第三人，得就共有物之全
    部為本於所有權之請求，但回復共有物之請求，僅得為共有
    人全體之利益為之，民法第767 條、第821 條分別定有明文
    。次按民法第820 條第1 項規定，共有物，除契約另有訂定
    外，由共有人共同管理之。又各共有人按其應有部分，對於
    共有物之全部雖有使用收益之權，惟共有人對共有物之特定
    部分使用收益，仍須徵得他共有人全體之同意，非謂共有人
    得對共有物之全部或任何一部有自由使用收益之權利；如共
    有人不顧他共有人之利益，而就共有物之全部或一部任意使
    用收益，即屬侵害他共有人之權利（最高法院62年台上字第
    1803號判例意旨參照）。未經共有人協議分管之共有物，共
    有人對共有物之特定部分占用收益，須徵得他共有人全體之
    同意；如未經他共有人同意而就共有物之全部或一部任意占
    用收益，他共有人得本於所有權請求除去其妨害或請求向全
    體共有人返還占用部分；但不得將各共有人之應有部分固定
    於共有物之特定部分，並進而主張他共有人超過其應有部分
    之占用部分為無權占有而請求返還於己（最高法院74年度第
    2 次民事庭會議決定(三)參照）。又所謂應有部分，係指共有
    人對共有物所有權所享權利之比例，將所有權為抽象的、分
    數的量上劃分，而將之分屬於各共有人。其性質為具體而微
    之所有權，係量之分割而非質之分割，係抽象存在於共有物
    之任何微小部分之上，其內容、性質及效力，與所有權完全
    無異，僅其行使權利，應受應有部分之限制而已，故共有人
    超過其應有部分而為使用收益時，已屬侵害他共有人之所有
    權，他共有人自得本於所有權請求除去侵害或請求向全體共
    有人返還占用部分，亦得依民法第184 條第1 項前段侵權行
    為之規定請求損害賠償，或得依同法第179 條不當得利規定
    ，請求返還占用之不當得利，若上開請求權競合時，他共有
    人自得擇一而行使。
２、經查：系爭土地為兩造及廖欽華等共20位所有權人所共有，
    有土地登記謄本在卷可稽（見95年度北調字第472 號卷第7
    至12頁），上訴人於系爭土地上，有如原審判決附圖所示A
    部分之系爭建物。而上訴人迄未舉證證明其就系爭建物占用
    之土地已得全體共有人之同意抑或有分管協議之存在，則被
    上訴人主張上訴人並無占有系爭占用土地之合法權源，自屬
    可採。
３、上訴人雖舉學者見解、司法院函示以及日本實務上之見解，
    辯稱上訴人管理使用系爭土地，若有超逾其應有部分，被上
    訴人僅可分別情形，依不當得利或侵權行為之規定解決，應
    無依民法第767 條請求之可言云云。惟查：揆諸前揭１、之
    法條規定及最高法院判例意旨、決定之說明可知，共有人對
    於無分管契約約定或未經全體共有人同意而占有共有物之全
    部或部分為使用收益之他共有人，得依民法第821 條及第
    767 條規定，請求占有之共有人返還共有物於全體共有人甚
    明，是上訴人所舉上開學者見解、司法院函示及他國法律實
    務之見解，並無拘束法院判決之效力，則上訴人所辯，尚無
    可採。
（三）被上訴人有無違反民法第148 條權利濫用及違反誠實信用
      原則之情形？
１、按權利之行使，不得違反公共利益，或以損害他人為主要目
    的；行使權利，履行義務，應依誠實及信用方法，民法第
    148 條定有明文。查權利之行使，是否以損害他人為主要目
    的，應就權利人因權利行使所能取得之利益，與他人及國家
    社會因其權利行使所受之損失，比較衡量以定之；倘其權利
    之行使，自己所得利益極少而他人及國家社會所受之損失甚
    大者，非不得視為以損害他人為主要目的，此乃權利社會化
    之基本內涵所必然之解釋（最高法院71年台上字第737 號判
    例意旨參照）。
２、上訴人辯稱其於系爭占用土地設置鐵捲門及頂蓋，係為防盜
    、遮陽及遮雨之用，其他共有人根本難有使用之機會，對被
    上訴人及其他共有人經濟上目的微乎其微，但卻嚴重影響上
    訴人之居家安全，被上訴人係因不良意圖藉機興訟，欲以超
    高價額強制威脅一樓住戶購買其應有部分，實有違權利濫用
    及違反誠實信用原則云云。惟查：系爭占用土地，為建築法
    規定之法定空地，緊鄰巷道，就防火、救災上自有其重要性
    ，上訴人將之占用並施作鐵捲門，對於防火及救災上有其影
    響，不能謂無妨害公共利益，而拆除上開占用部分之磚牆及
    鐵捲門，亦難認對其防盜有何妨礙之可言。上訴人占用系爭
    占用土地，有礙防火救災，損及公共利益，則被上訴人訴請
    上訴人將其上建物拆除，並將共有土地返還予全體共有人，
    自難謂係以損害上訴人為目的，而有違權利濫用及誠實信用
    原則之可言，是上訴人此項辯解，亦無足採。
四、綜上所述，本件被上訴人主張上訴人就附圖所示A 部分之系
    爭占用土地，未得共有人全體同意，亦未有分管協議，於其
    上搭建建物，為無權占有，堪予採信，上訴人所辯均無可取
    。被上訴人自得依民法第767 條、第821 條規定，請求上訴
    人拆屋還地。從而，被上訴人請求上訴人將坐落臺北市○○
    區○○段二小段779之2地號土地上，面積15.5平方公尺，如
    附圖所示A 部分之建物拆除，並將該部分坐落土地返還被上
    訴人及其他共有人，為有理由，應予准許。原審判決被上訴
    人勝訴，並無違誤。上訴意旨指摘原判決不當，求予廢棄改
    判，為無理由，應予駁回其上訴。
五、本件事證已臻明確，兩造其餘攻擊、防禦方法，經本院斟酌
    後，認為均不足以影響本判決之結果，爰不一一論駁，附此
    敘明。
六、據上論結，本件上訴為無理由，依民事訴訟法第449 條第1
    項、第78條，判決如主文。
中　　華　　民　　國　　96　　年　　12　　月　　4 　　日
                    民事第四庭
                        審判長法　官  張劍男
　　　　　　　　      　　　　法　官  彭昭芬
　　　　　　　　      　　　　法　官  丁蓓蓓
正本係照原本作成。
不得上訴。
中　　華　　民　　國　　96　　年　　12　　月　　4 　　日
　　　　　　　　　　　　　　　書記官  張淑芬
